臺灣高等法院臺南分院刑事判決　　　　九十一年度上更(一)字第一二五號　Ａ
　　　上　訴　人
　　　即　被　告　甲　○　○
　　　選任辯護人　林　金　宗
　　　上　訴　人
　　　即　被　告　丙　○　○
右上訴人因恐嚇取財案件，不服臺灣臺灣臺南地方法院八十八年度易字第八三七號中
華民國八十八年六月十日第一審判決（起訴案號：臺灣臺南地方法院檢察署八十八年
度偵字第一○○五號、第一六五七號），提起上訴，本院判決後，經最高法院發回更
審，本院判決如左：
      主      文
原判決關於甲○○恐嚇取財未遂部分及丙○○部分均撤銷。
甲○○共同意圖為自己不法之所有，以恐嚇使人將本人之物交付，未遂，處有期徒刑
伍月，如易科罰金，以佰元折算壹日。扣案之六和彩簽單壹張沒收。
丙○○共同意圖為自己不法之所有，以恐嚇使人將本人之物交付，未遂，累犯，處有
期徒刑陸月，如易科罰金，以佰元折算壹日。扣案之六合彩簽單壹張沒收。
      事      實
一、丙○○曾多次違反麻醉藥品管理條例，最後一次於民國（下同）八十六年間違反
    麻醉藥品管理條例案件，經臺灣臺灣臺南地方法院判處有期徒刑刑九月確定，並
    於八十七年十月二十日執行完畢。不料仍不知悔改，復與甲○○及另一綽號「阿
    勇」之不詳姓名成年男子基於共同犯意之聯絡，因知張鉉榮夫妻在從事六合彩柱
    仔腳，乃由丙○○以土黃色簽六合彩號碼表，選定其中二組號碼「○九、四三、
    一二、二八、四七、一一及○九、三五、四六、二九、○六、一五」，交由甲○○前去台南縣楠西鄉○○村○○路一○○號張鉉榮夫妻住處簽注六合彩，採用連
    碰之簽賭方式，即以該二組號碼中任選二個號碼簽注二星、任選三個號碼簽注三
    星、任選四個號碼簽注四星各簽注一支，並交付賭資新台幣（下同）八千九百五
    十元，丁○○○則書寫一張簽單交予甲○○保管，以供兌獎之用，甲○○旋將該
    張簽單交予丙○○（賭博部份丙○○未經起訴，其餘判決確定）。俟開獎後，所
    簽賭之二組號碼均未中，丙○○、甲○○及「阿勇」乃共同基於意圖為自己不法
    之所有，持偽造已中獎之簽單向丁○○○夫妻索獎，未成則恫嚇取獎之犯意聯絡
    ，先由丙○○依丁○○○交付簽單之格式，央請不知情不詳姓名者另行偽造一張
    簽單，其上記載之二組號碼除上面一組「○九、四三、一二、二八、四七、一一
    」與丁○○○所交付簽單之號碼相同外，另一組則載為「○九、一六、三四、二
    八、○二、四○」，而其中「一六、三四、○二、四○」則為中獎之號碼，以之
    表示該張簽單即係丁○○○所交付之簽單。同日十九時許，丙○○、甲○○及「
    阿勇」等三人，共同持該張偽造之簽單，至上址欲向丁○○○夫妻領取彩金，足
    以生損害於張鉉榮、丁○○○。因筆跡有異，當場為丁○○○識破，即由綽號「
    阿勇」向張鉉榮、丁○○○恐嚇稱：要交出所中彩金九十四萬三千八百元，如不
    付款，即要砸店等語，且彼等三人來勢兇兇，致使張鉉榮與丁○○○心生畏懼，
    乃主動向警方報案，並自首經營六合彩賭博之犯行，於翌日即八十八年一月十三
    日十時許，甲○○等三人再度至丁○○○美髮店拿取彩金時，為警查獲，甲○○
    、丙○○及「阿勇」等三人始未取財得逞，並當場扣得甲○○所交出之該張偽造
    簽單、及其於警訊時提出另紙土黃色簽六合彩號碼表。
二、案經張鉉榮、丁○○○訴由台南縣警察局玉井分局移送台灣台南地方法院檢察署
    檢察官偵查起訴。
      理      由
一、上訴人即被告丙○○、甲○○均否認其有何偽造六合彩簽單及恐嚇取財之犯行，
    均辯稱：所提出之該張簽單確係丁○○○所書寫交付，伊等並未加以變造或偽造
    ，伊等持該張簽單前去向張氏夫妻領取彩金，不料張氏夫妻不認帳，伊遂與之理
    論，然並無任何恐嚇言詞，張氏夫妻要求交由警員處理，伊等亦均無意見，乃於
    翌日前往，而張氏夫妻當初報警係為避免日後紛爭，並非伊等有何恐嚇言詞云云
    。被告丙○○又辯稱：說要砸店之事，伊不曉得，因伊有吸毒，張鉉榮說要報警
    ，伊就先走了，說要砸店伊已不在場，而且伊也沒有聽到說要砸店的話云云。被
    告甲○○另辯稱：伊簽賭回來後即將簽單交予丙○○，縱有偽造之情事，伊亦不
    知情云云。
二、經查：
  (1)右揭恐嚇取財犯行，已據告訴人張鉉榮（於八十八年間去世）、丁○○○夫妻指
    訴在卷外，另被告甲○○自承丁○○○係以整本便條紙開立簽單給其收執，然其
    所提出之簽單與張鉉榮與丁○○○所提出之簽單經檢察官勘驗結果，張氏夫妻提
    出之簽單係長十五‧一公分，寬九‧七公分之便條紙，而被告甲○○所提出之簽
    單寬度雖為九‧七公分，惟長度左邊為十四‧九公分，中間為十五公分（右邊因
    破損無法丈量），左下方有細微折痕，且有不整齊之割痕，顯非機器切割，甚至
    紙質亦不太一樣，有檢察官製作之勘驗筆錄附卷可稽（見警卷第十四頁、第十五
    頁），若被告丙○○、甲○○所提出之簽單確係丁○○○當時自同一本便條紙所
    撕下，理應不會有此差異，足見被告所提出簽單並非丁○○○所交付之簽單。又
    觀之被告甲○○所提出簽單上之字跡（警卷第十四頁）與丁○○○所提出供比對
    之簽單（警卷第十三頁）雖格式一樣，且二組數字中上面一組與原丁○○○交付
    之簽單號碼一樣外，然下面一組則不同，且被告簽單第二組號碼為「○九、一六
    、三四、二八、○二、四○」，其中「一六、三四、○二、四○」為中獎之號碼
    ，而觀之被告簽單之第二組號碼數字有明顯做作之痕跡，簽單經送內政部刑事警
    察局鑑定，亦認被告交出之簽單有「做作」之虞而無法鑑定，有該局八十八年十
    月十二日刑鑑字第一○二八九七號函附卷可稽，益徵被告所交出索獎之簽單並非
    當時丁○○○當場書寫之簽單，而係被告事後所偽造。又該張簽單被告丙○○、
    甲○○均否認為其所偽造，亦無證據證明係被告甲○○、丙○○或「阿勇」所偽
    造，且偽造者知情，參以甲○○亦稱簽單為丙○○所交付，足見該簽單為丙○○
    依丁○○○交付簽單之格式，央請不知情不詳姓名者所偽造。至被告甲○○在警
    局提出土黃色簽六合彩號碼表（見警卷第十七頁），其中第二組及第四組號碼用
    筆圈起來，用以表示其到張鉉榮夫妻住處簽注六合彩時係簽註該二組號碼，惟據
    被告甲○○於本院更審時供稱其簽註以後，即將該土黃色簽六合彩號碼表一併帶
    回無誤，且被告甲○○亦在該號碼表上簽名捺指印，以表示該號碼表為其向警方
    提出，參酌前開說明，可見被告事後偽造簽單時，才在該土黃色簽六合彩號碼表
    第二組及第四組號碼用筆圈起來，用以表示其係簽該二組號碼，以達到彼等矇騙
    的目的甚明，是該土黃色簽六合彩號碼表第二組及第四組號碼用筆圈起來，並不
    足以作為被告有利之認定。
  (2)被告甲○○雖又辯稱該簽單係丁○○○親自交付，而交付時即做手腳以做拒付彩
    金之藉口，然丁○○○交付時既尚未開獎，在不知中獎號碼之情況下，衡情丁○○○應無故意捏造不同數字之理？（否則若開獎結果所捏造之數字中獎，豈不橫
    生枝節），至於丁○○○不以複寫紙複寫與簽單是否偽造應無涉，亦不能因所交
    付之簽單非複寫，即認丁○○○交付時故意書寫不同之數字號碼。再參諸張氏夫
    妻所主張提出交付於甲○○之二組號碼中，上面一組「○九、四三、一二、二八
    、四七、一一」係與甲○○所提之簽單上記載之一組號碼相同，至於另一組「○
    九、三五、四六、二九、○六、一五」號碼雖與甲○○所提出簽單上之另組「○
    九、一六、三四、二八、○二、四○」號碼不同，然卻係甲○○所提出該紙土黃
    色簽六合彩號碼表「五組號碼中之第三組號碼」（見警卷第十七頁），衡情該組
    「○九、三五、四六、二九、○六、一五」號碼苟非係甲○○向丁○○○所簽注
    之號碼，丁○○○當不可能如此巧合寫出甲○○所持土黃色簽六合彩號碼表之一
    組號碼，更何況張鉉榮所提出之簽單總表上記載之號碼亦係○九、四三、一二、
    二八、四七、一一及「○九、三五、四六、二九、○六、一五」號，並無「○九
    、一六、三四、二八、○二、四○」號，足見被告甲○○所辯丁○○○故意書寫
    不同號碼交付一節，並無足取。
  (3)又丁○○○、張鉉榮夫妻雖於報警初時未詳述被告如何恐嚇，然丁○○○、張鉉
    榮於警局初訊即稱要提出「恐嚇」之告訴（見警卷第二頁反面、第六頁），且衡
    情若非心生畏怖，焉有甘冒被查獲經營六合彩賭博而報警請求保護之理？何況告
    訴人丁○○○陳稱：「開獎後他們就拿簽單要來領錢，我先生看登記的簿子，說
    你們簽的號碼沒有中如何領錢，他們說如不給彩金要砸店，甲○○帶兩個人來，
    帶來人我不認識，說要砸店的人我不認識（的其中一人）。我第一次去警局不曉
    得說砸店是恐嚇，第二次去分局作筆錄，我將事實經過告訴警察，警察才說這行
    為是恐嚇。」、「我與我先生都在場，還有我僱用的店員都有在場，因爭吵的聲
    音很大，一個店員躲到後面，一個與我們在現場，她叫乙○○。」，及當場目睹
    之證人乙○○證稱：說如不交彩金要砸店是另一位（按係指「阿勇」者）說的，
    三個人都有進到店裡，我們看到三人會害怕，他們在那邊大聲的講，是甲○○說
    要錢，當時場面很混亂等語（以上二人之證述，見本院上更一卷訊問筆錄），顯
    見被告丙○○及甲○○等人有持該張偽造簽單向張氏夫妻表示已簽中，並追討彩
    金共計九十四萬三千八百元，在被張氏夫妻識破之情況下，繼之以如不給彩金，
    將要砸丁○○○所經營之美髮店之言詞恐嚇，三人來勢兇兇，用以達其強索彩金
    之目的，尚不能因張氏夫妻二人在第一次警訊僅言及無端被強索九十餘萬元彩金
    ，而未具體指陳有關甲○○等人之恐嚇言詞、舉動，即認張鉉榮夫妻當時未心生
    畏怖。又原來丁○○○交付之簽單既由甲○○交付丙○○保管，索獎亦係丙○○
    交予甲○○再偕同「阿勇」一同前往，參以被告一行人有對張鉉榮夫妻恫嚇要錢
    ，足認被告丙○○、甲○○及「阿勇」有基於持偽造已中獎之簽單向丁○○○夫
    妻索獎，未成則恫嚇取獎之犯意聯絡。至告訴人張榮鉉於警訊時指稱：甲○○帶
    二名不詳姓名男子至其妻經營之美髮店「向我恐嚇說如果不給他彩金他要就要砸
    毀美容院。」乙語，參之前述各情，並非即指是由被告甲○○出言向其恐嚇，只
    是告訴人張榮鉉語意表達不明確而已，併此敘明。
  (4)綜上所述，足見被告甲○○、丙○○所辯各節均屬事後畏究卸責之詞，不足採信
    。本件事證明確，被告二人之犯行，應可認定。至被告甲○○聲請傳訊證人即警
    員葉文賢欲證明其製作告訴人張榮鉉、丁○○○筆錄時，有無提及其有出言恐嚇
    乙節，因本件事證已明確，無予傳訊之必要，附為敘明。
三、按便條紙上雖僅書寫六合彩簽註號碼，而未載明「簽單」字樣，然在六合彩組頭
    處簽註取得，乃表示已向組頭簽註六合彩用意之證明，依刑法第二百二十條第一
    項規定，應以私文書論。本件核被告丙○○、甲○○所為，均係犯刑法第第三百
    四十六條第一項、第三項恐嚇取財未遂罪及第二百十六條、第二百十條行使偽造
    準私文書罪。被告丙○○央請不知情不詳姓名者偽造簽單，為間接正犯（原審漏
    未論述）。被告偽造文書後，復持以行使，其偽造之低度行為為行使之高度行所
    吸收，不復另論。被告丙○○、甲○○與綽號「阿勇」之不詳姓名成年男子相互
    間，有犯意聯絡及行為分擔，均應論以共同正犯。而所犯恐嚇取財未遂罪及行使
    偽造準私文書罪間，有方法結果之牽連關係，應從本刑較重之恐嚇取財未遂罪處
    斷。而被告行使偽造準私文書罪，雖未經檢察官引為論罪科刑法條，然已在犯罪
    事實欄中記載，且與所引之恐嚇取財未遂罪間有方結果之裁判上一罪關係，本院
    自應併予審理。又被告丙○○曾於八十六年間所違反麻醉藥品管理條例之案件，
    經臺灣臺灣臺南地方法院判處有期徒刑刑九月確定，並於八十七年十月二十日執
    行完畢，此有臺灣高等法院全國被告前案紀錄表一紙在卷足憑，其於該有期徒刑
    執行完畢後，五年以內再犯本刑為有期徒刑之本罪，應論以累犯，並加重其刑。
    而被告甲○○、丙○○所犯從重處斷之恐嚇取財未遂罪，因其行為尚屬未遂，依
    法減輕其刑，丙○○部分並依法先加後減其刑。
四、原審以被告甲○○、丙○○罪證明確，因予論罪科刑，雖非無見，惟查：(1)被告
    偽造便條紙之簽單，係屬偽造以文書論之準私文書，原判決認偽造未載明「簽單
    」之簽註便條紙為偽造私文書，尚有未洽；(2)原判決認簽單係由被告丙○○親手
    所偽造，亦有未洽。被告二人上訴意旨均否認有前揭犯行而指摘原判決關於恐嚇
    取財未遂罪等部分之判決不當，雖不足採，但原判決既有可議，應由本院將原判
    決關於甲○○恐嚇取財未遂部分及丙○○部分均撤銷改判。因此審酌被告丙○○
    、甲○○各自所為犯行之犯罪動機、目的、手段、所生危害、恐嚇圖得之金額未
    遂及犯罪後之態度等一切情狀，分別量處被告丙○○有期徒刑六月、甲○○有期
    徒刑五月。又依修正前刑法第四十一條規定犯最重本刑為三年以下有期徒刑以下
    之罪，而受六個月以下有期徒刑拘役之宣告，因身體、教育、職業、家庭之關係
    或其他正當事由，執行顯有困難者，始得宣告易科罰金。惟按中華民國九十年一
    月四日修正，同年月十日經總統公佈施行之刑法第四十一條第一項規定：「犯最
    重本刑為五年以下有期徒刑以下之罪，而受六個月以下有期徒刑或拘役之宣告，
    因身體、教育、職業、家庭之關係或其他正當事由，執行顯有困難者，得以一元
    以上三元以下折算一日，易科罰金。但確因不執行所宣告之刑，難收矯正之效，
    或難以維持法秩序者，不在此限。」。本件被告丙○○、甲○○行為後，法律變
    更有利於被告，應依刑法第二條第一項前段之規定，適用修正後刑法第四十一條
    第一項前段之規定，就被告丙○○所受宣告有期徒刑陸月及甲○○所受宣告有期
    徒刑伍月，均併予諭知易科罰金之折算標準。被告甲○○提出之偽造簽單一張係
    被告甲○○、丙○○及「阿勇」等三人共同用於恐嚇取財之物，依刑法第三十八
    條第一項第二款之規定，在被告甲○○、丙○○各自所犯之罪名下諭知沒收。
據上論結，應依刑事訴訟法第三百六十九條第一項前段、第三百六十四條、第二百九
十九條第一項前段，刑法第二條第一項前段、第二十八條、第二百十六條、第二百十
條、第二百二十條第一項、第三百四十六條第一項、第三項、第二十六條前段、第五
十五條、第四十七條、第四十一條第一項前段、第三十八條第一項第二款，罰金罰鍰
提高標準條例第一條前段、第二條，判決如主文。
本案經檢察官洪泰文到庭執行職務。
中    華    民    國      九十一      年      五      月      三十      日
                                  臺灣高等法院臺南分院刑事第五庭
                                      審判長法官  鄭    文    肅
                                            法官  陳    珍    如
                                            法官  黃    三    哲
右正本證明與原本無異。
如不服本判決，應於判決送達後十日內向本院提出上訴狀，其未敘述理由者並應於提
出上訴狀後十日內向本院補提理由書（應附繕本)。
                                      法院書記官  陳    淑    貞
中    華    民    國      九十一      年      五      月      三十一    日
附錄本案論罪科刑法條全文：
刑法第二百二十條第一項：
在紙上或物品上之文字、符號、圖畫、照像，依習慣或特約，足以表示其用意之證明
者，關於本章及本章以外各罪，以文書論。
刑法第二百十條：
偽造、變造私文書，足以生損害於公眾或他人者，處五年以下有期徒刑。
刑法第二百十六條：
行使第二百十條至第二百十五條之文書者，依偽造、變造文書或登載不實或使登載不
實之規定處斷。
刑法第三百四十六條：
意圖為自己或第三人不法之所有，以恐嚇使人將本人或第三人之物交付者，處六月以
上五年以下有期徒刑，得併科一千元以下罰金。
以前項方法得財產上不法之利益，或使第三人得之者，亦同。
前二項之未遂犯罰之。
